【裁判字號】    94,訴,2936
【裁判日期】    951005
【裁判案由】    分割共有物等
【裁判全文】
臺灣臺北地方法院民事判決              94年度訴字第2936號
原      告  己○○
訴訟代理人  乙○○
            甲○○
            辛○○
被      告  丁○○
兼上一人之
訴訟代理人  丙○○
被      告  壬○○原名顏文祥.
上一人之
訴訟代理人  癸○○
被      告  張李阿招
            戊○○
上二人之
訴訟代理人  子○○
上列當事人間分割共有物等事件，本院於中華民國九十五年九月
二十二日言詞辯論終結，判決如下：
    主  文
准將坐落臺北市○○區○○段七小段五八九地號，地目：建，面
積六十三平方公尺之土地分割為二分之一，並由原告取得如附圖
Ａ部分土地，被告壬○○取得如附圖Ｂ部分土地。
原告其餘之訴駁回。
訴訟費用由被告壬○○負擔五分之一，餘由原告負擔。
原告假執行之聲請駁回。
    事實及理由
壹、程序方面：按訴狀送達後，原告不得將原訴變更或追加他訴
    。但有下列各款情形之一者，不在此限：一、被告同意者；
    二、請求之基礎事實同一者；三、擴張或減縮應受判決事項
    之聲明者；四、因情事變更而以他項聲明代最初之聲明者。
    五、該訴訟標的對於數人必須合一確定時，追加其原非當事
    人之人為當事人者；六、訴訟進行中，於某法律關係之成立
    與否有爭執，而其裁判應以該法律關係為據，並求對於被告
    確定其法律關係之判決者；七、不甚礙被告之防禦及訴訟之
    終結者。被告於訴之變更或追加無異議，而為本案之言詞辯
    論者，視為同意變更或追加。民事訴訟法第255條定有明文
    。查，原告起訴聲明：「一、請求被告丁○○、丙○○、庚○○○三人就系爭房屋辦理繼承登記後，再移轉登記給原告
    。二、請求被告壬○○就系爭房屋辦理分割。三、請求戊○○給付損害賠償2,500,000元」嗣於起訴狀繕本送達被告後
    ，於94年11月15日具狀擴張對被告戊○○請求金額為4,000,
    000元，復於94年12月29日具狀擴張對被告戊○○請求金額
    為8,000,000元，原告對被告戊○○所為聲明之擴張，均係
    基於被告戊○○違背其對於原告委任事務處理之債務不履行
    及侵權行為，核屬基礎事實同一，揆諸上開第255條第1項第
    2 款規定，應予准許。原告復於95年7月11日具狀更正其訴
    之聲明為：「（一）被告丁○○、丙○○應就其被繼承人李
    進興遺產即臺北市○○區○○段七小段66建號房屋辦理繼承
    登記後，將其所有權移轉登記予原告。（二）准將原告與被
    告壬○○共有坐落臺北市○○區○○段七小段589地號，地
    目：建，面積63平房公尺之土地及其上66建號建物，准予分
    割。（三）被告壬○○就前項分割結果，協同原告辦理所有
    權登記。（四）被告張李阿招應協同被告丙○○、丁○○就
    其被繼承人李進興遺產即臺北市○○區○○段七小段66建號
    房屋辦理繼承登記。（五）被告戊○○應給付原告8,000,
    000 元，及自起訴狀繕本送達被告戊○○之翌日起至清償日
    止，按年息百分之五計算之利息。」其基礎事實均為系爭房
    地應否辦理繼承登記、移轉登記予原告及分割，揆諸首開第
    2款規定，亦應予准許，先予敘明。
貳、原告主張：
一、被告丁○○、丙○○部分：
    臺北市○○區○○街212號房屋實際上即為臺北市○○區○○段七小段66建號之房屋（下稱系爭房屋），原為李守所有
    ，李守於72年10月1日過世後，則由當時李守之繼承人協議
    由李進興（已歿）一人繼承；嗣李進興於82年4月24日去世
    後，李進興所有之不動產部分則由其全體繼承人即張李阿招
    、李美蘭、李美麗、丙○○及丁○○等五人，共同協議由丙○○、丁○○等二人繼承。被告丁○○、丙○○二人既已取
    得系爭房屋所有權（或事實上處分權），並與原告於86 年
    10月6日簽定買賣契約，原告自得本於民法買賣關係、系爭
    買賣契約第五條約定，請求被告丁○○、丙○○於系爭房屋
    辦妥繼承登記後，將系爭房屋所有權移轉予原告。
二、被告壬○○部分：
    原告與被告壬○○共有坐落臺北市○○區○○段七小段589
    地號土地（下稱系爭土地），面積63平方公尺，應有部分各
    二分之一。系爭房屋現狀使用系爭土地二分之一即31.5平方
    公尺（系爭房屋其餘部分使用其他地號土地），而被告壬○○亦使用系爭土地二分之一，原告爰依民法第823條、第824
    條之規定，訴請將土地及建物以現占有情況予以分割。
三、被告張李阿招部分：
    被告張李阿招與其他繼承人即丁○○、丙○○、李美蘭、李
    美麗等人早在86年9月24日即已共同協議將被繼承人李進興
    之遺產中之不動產部分（包括系爭房屋）由被告丁○○、丙○○二人繼承，此在五人所立之「遺產分割繼承協議書」雖
    未明確記載，惟張李阿招已在94年9月24日之「遺產分割協
    議書」追認，並已經被告丙○○、丁○○自認，自不容被被
    告庚○○○嗣後空言否認。惟被告丁○○、丙○○在與原告
    買賣契約後怠於行使權利（即迄今仍未要求張李阿招提供相
    關文件辦妥繼承登記），原告爰依上揭買賣關係及民法代位
    權之規定，訴請被告張李阿招應配合丁○○、丙○○辦理繼
    承登記。
四、被告戊○○部分：
    被告戊○○為被告張李阿招之親戚，同時又受原告之委任辦
    理系爭土地、系爭房屋過戶事宜。惟被告在受原告委任之初
    ，即配合張李阿招對原告予以刁難，嗣後又佯稱需繳交相關
    規費而在86年9月11日向原告騙取新臺幣（下同）59,026元
    ，另在同年月15日要求原告交付129,800元，又在同年月24
    日要求原告交付250,524元，原告因此共計交付被告439,350
    元。被告受原告之委任，卻又故意漏未將系爭房屋辦理過戶
    ，除導致原告有上述財產上之損害外，原告近8年來亦因此
    而支出龐大之利息費用，導致原告精神痛苦萬分，原告爰另
    向被告戊○○請求非財產上之損害賠償。亦即原告係依上揭
    侵權行為法則、委任關係之規定請求財產上之損害賠償
    439,350元，並依民法第195條規定請求非財產上之損害賠償
    7,560,650元，共計向被告戊○○請求給8,000,000元
五、並聲明：
（一）被告丁○○、丙○○應就其被繼承人李進興遺產即臺北市
      松山區○○段○○段66建號房屋辦理繼承登記後，將其所
      有權移轉登記予原告。
（二）准將原告與被告壬○○共有坐落臺北市○○區○○段七小
      段589地號，地目：建，面積63平房公尺之土地及其上66
      建號建物，准予分割。
（三）被告壬○○就前項分割結果，協同原告辦理所有權登記。
（四）被告張李阿招應協同被告丙○○、丁○○就其被繼承人李
      進興遺產即臺北市○○區○○段七小段66建號房屋辦理繼
      承登記。
（五）被告戊○○應給付原告8,000,000元，及自起訴狀繕本送
      達被告戊○○之翌日起至清償日止，按年息百分之五計算
      之利息。
（六）第五項聲明原告願供擔保，請准宣告假執行。
參、被告部分：
一、被告丁○○、丙○○則以下列辯詞置辯：
（一）被告丁○○、丙○○於83年間，將位於饒河街212號及八
      德路四段709巷19號3樓之房屋及土地一併售予原告，因大
      姐張李阿招堅持由其夫家親戚戊○○代書辦理，才願交出
      證件，遂與原告協調全權交由被告戊○○辦理過戶事實，
      但事後被告戊○○代書僅將位於八德路房屋及土地過戶於
      原告名下，唯獨饒河街212號，只有將土地過戶，房屋卻
      未辦理過戶，戊○○代書以房屋年代久遠，舊資料須至陽
      明山倉庫，辦理申請，能否申請到都還不確定。被告丁○○、丙○○並非不過戶給原告。
（二）當初兄弟姐妹在一起吃飯，姐妹都有說要拋棄繼承，都是
      口頭上，沒有書面。伊姐姐張李阿招當初有說要拋棄給伊
      二兄弟，但是以口頭上承諾，沒有書面協議，才會有現在
      的問題，現在只差他的印章就可以辦過戶。
（三）照程序辦理應該先繼承過戶給伊，這樣伊等同意辦理過戶
      給原告等語。
二、被告壬○○則以下列辯詞置辯：
（一）本件訴訟係原告與前土地、建物李姓所有權人因產權過戶
      延宕致原告未能取得建物所有權。原告未能取得建物所有
      權在先，卻向伊提起本訴，似有矛盾，原告取得系爭建物
      所有權後，伊始同意並依法定程序辦理相關申請使用建照
      至管轄地政事務所辦理共有物分割登記。
（二）本建築物於57年時，經買賣由伊取得所有權二分之一係為
      一層樓土角厝結構，於50年至60年間與另二分之一所有權
      人李守共同以磚造並隔間建築蓋二層樓房，惟並未向主管
      建築機關申請相關使用建造至管轄地政事務所辦理變更登
      記。
（三）系爭土地及房屋請求照持有方式分割，面對系爭房屋左邊
      是伊所有，同意右邊分割給原告等語。
三、被告張李阿招則以下列辯詞置辯：
（一）被告張李阿招與原告從未有任何契約關係，既無契約關係
      ，原告並無要求被告辦理所有權移轉登記之權利。且系爭
      建物所權人為李守及壬○○，被告既非所有權人又未與原
      告有任何買賣契約行為，原告之訴顯無理由。
（二）被告張李阿招從未對李守之繼承部分有拋棄繼承之行為與
      協議。否認被告張李阿招有經過共同協議，系爭房屋成為
      遺產時，應該是五個人共有，94年9月24日遺產分割協議
      書，是要分割遺產，並不是同意書要分給被告丁○○、丙○○二人。
（三）並聲明：原告之訴駁回。
四、被告戊○○則以下列辯詞置辯：
（一）原告於86年間向房地出賣人丙○○、丁○○二人，購買松
      山區○○街212號房屋當時，該房屋既屬未登記所有權之
      房屋，依原告所提之買賣契約書中之建物標示，既明載該
      建物係未登記所有權房屋，雖然出賣人丙○○等二人將上
      開未登記所有權房屋，全部出賣給原告，惟因出賣人丙○○二人無法提供該建物之建築執照、使用執照或主管機關
      核發之許可建築證明，故無法辦理建物所有權第一次登記
      及登記後之買賣所有權移轉予原告所有。
（二）被繼承人李守所有系爭第66建號建物，係於43年辦理建物
      第一次登記，為一層樓房，主要建材「土造」，當時未登
      錄建物門牌。因之，上開建省，倘為辦理任何變更登記，
      須先為測量勘察而更正補登錄建物門牌後，始能辦理。唯
      因上開建物於早年前，即自行改建成磚造二層以上之樓房
      ，其現況與地籍謄本所標示之結構、樓層數全然不同。是
      以，實務上難以辦理有關之繼承登記或任何變更登記。
（三）被繼承人李守之遺產手續至今尚未辦理緣由有二：（一）
      繼承人丙○○未交付被繼承人李守之死亡除籍謄本，及已
      死亡之繼承人李讚發、李進興、李進成、李蓮之死亡除籍
      謄本，供被告戊○○辦理。（二）有關被繼承人李守之遺
      產，繼承人間尚未取得如何繼承遺產之共識，在未有合意
      前，不得冒然予以處理。
（四）原告所稱交付經被告戊○○簽收之款項，係委由被告代繳
      被繼承人李進興繼承登記之罰款、規費、印花稅、補繳歷
      年欠繳之地價稅、房屋稅款及買賣移轉所有權給予原告增
      值稅、契稅、印花稅、規費、歷年之欠稅，非原告所指代
      辦費或代書費。被告就本件受託承辦買賣所有權移轉給原
      告之代書費說明如下：
    １、臺北市○○路○段19之2號3樓房屋及其坐落基地，買賣
        移轉所有權給予原告代書費為12,000元。
    ２、系爭臺北市○○區○○街212號屬未登記所有權房屋，
        無法辦理所有權移轉登記，故此部分被告未向原告收取
        任何代書費。其基地坐落松山區○○段○○段589地號
        ，應有部分二分之一，買賣移轉所有權給予原告，代書
        費為8,000元。
（五）聲明：原告之訴駁回。
肆、兩造不爭執之事實：
一、被告丙○○、丁○○於86年間將臺北市○○區○○段七小段
    589地號土地（應有部分二分之一），及其上門牌號碼臺北
    市○○區○○街212號房屋（應有部分二分之一）出賣予原
    告。
二、原告與被告壬○○現為臺北市○○區○○段七小段589地號
    土地之登記所有權人，應有部分各二分之一。訴外人李守（
    已歿）與被告壬○○現為臺北市○○區○○段七小段第66建
    號建物（門牌號碼：臺北市○○區○○街212號）之登記所
    有權人，應有部分各二分之一。
三、被告丙○○、丁○○、張李阿招及訴外人李美蘭、李美麗為
    訴外人李守、李進興之法定繼承人。
伍、得心證之理由：
一、原告主張之事實，業據其提出土地、建物登記謄本、不動產
    買賣契約書、借款借據、收據、遺產分割協議書影本、照片
    為證，被告則分別以上開辯詞資為抗辯。茲判斷如下：
（一）按繼承人協議分割遺產，原非要式行為，故就遺產之分割
      方法，於繼承人間苟已協議成立，縱令有繼承人漏未在鬮
      書加蓋印章，於協議之成立，亦不發生影響。最高法院73
      年台上字第4052號判決意旨參酌。查被告壬○○所辯系爭
      房屋於57年時，經買賣由其取得所有權二分之一係為一層
      樓土角厝結構，於50年至60年間與另二分之一所有權人李
      守共同以磚造並隔間建築蓋二層樓房，惟並未向主管建築
      單位辦理登記等情，為兩造所不爭執，並有建物登記謄本
      、系爭房屋現況照片為憑，應認為可採。而被告張文良、
      丁○○、張李阿招及訴外人李美蘭、李美麗為既為李守、
      李進興之繼承人，已如前述，則於繼承開始，上開繼承人
      所繼承者已非原登記之土造一樓層房屋而係現存未登記二
      層樓之磚造系爭房屋之應有部分二分之一，故上開繼承人
      五人應已共同取得系爭房屋（未登記之二層樓）之事實上
      處分權。又查系爭房屋應有部分二分之一已由上開繼承人
      五人協議分割，約定由被告丙○○、丁○○取得之事實，
      業據證人即被告丁○○、丙○○、庚○○○之姐妹李美蘭
      、李美麗於本院證述屬實，雖被告張李阿招否認有協議分
      割，並辯稱伊未拋棄繼承等語，惟查證人李美蘭、李美麗
      為被告丁○○、丙○○、庚○○○之姐妹，當不至於偏袒
      任何一方，且證人李美蘭亦證稱協議時，被告張李阿招亦
      在場等語，可知上開協議應為李守之全體繼承人之共同約
      定，應已成立。又按協議遺產分割，並毋須拋棄繼承為前
      提，故被告張李阿招此部分辯詞尚不足採。又被告張李阿
      招復辯稱94年9月24日遺產分割協議書，是要分割遺產，
      並不是同意書要分給被告丁○○、丙○○二人云云，然揆
      諸首開判決意旨，分割遺產協議非以要式行為為必要，故
      縱然沒有書面，亦不影響系爭房屋之應有部分二分之一已
      協議分割由被告丙○○、丁○○取得，況94年9月24日遺
      產分割協議書（見本院卷 (一)第207頁）內容並未載明系
      爭房屋之應有部分二分之一分割予何人，故上開繼承人五
      人之分割協議當不以上開94年9月24日遺產分割協議書為
      準，故被告張李阿招所辯均不足採。
（二）又按系爭建物尚未辦理所有權第一次登記，楊金傳之繼承
      人如已協議分割遺產，各繼承人就其分得之部分，縱未辦
      理繼承登記，亦有事實上處分權。最高法院91年台上字第
      583號判決意旨參酌。被告丙○○、丁○○既因遺產分割
      協議而取得系爭房屋應有部分二分之一之事實處分權，則
      該二人將該部分賣予原告後，原告自已取得該房屋應有部
      分二分之一之事實處分權，故依土地登記規則第27條規定
      ，自得自行向地政機關申請為第一次所有權登記，毋庸被
      告丙○○、丁○○先辦理繼承登記並移轉所有權登記予原
      告，故原告主張被告丁○○、丙○○應就系爭房屋辦理繼
      承登記後，將其所有權移轉登記予原告，即屬多餘，應不
      可採。至系爭房屋原來之土造房屋，因已滅失，則僅須由
      權利人單獨申請辦理滅失登記，亦不影響原告本件之權利
      ，併此敘明。
（三）復按各共有人，得隨時請求分割共有物。但因物之使用目
      的不能分割或契約訂有不分割之期限者，不在此限。前項
      契約所定不分割之期限，不得逾五年。逾五年者，縮短為
      五年。民法第823條定有明文。原告請求系爭土地分割二
      分之一部分，業經被告壬○○所不爭執，且查系爭土地上
      之系爭房屋，面對房子方向之左邊現為被告壬○○所有使
      用，右邊為原告所有使用之事實，亦為兩造所不爭執，故
      本院斟酌兩造使用狀況及利益，准予系爭土地分割如附圖
      所示。再按依據法院判決申請共有物分割登記者，部分共
      有人得提出法院確定判決書及其他應附書件，單獨為全體
      共有人申請分割登記，登記機關於登記完畢後，應通知他
      共有人。其所有權狀應俟登記規費及罰鍰繳納完畢後，持
      憑繳納收據再行繕發。土地登記規則第100條定有明文。
      故原告即得單獨申請分割登記，毋庸共有人即被告壬○○
      協同辦理登記，從而原告請求被告壬○○就前項分割結果
      ，協同原告辦理所有權登記部分，即屬無據。
（四）再按提起分割共有物之訴，參與分割之當事人，以共有人
      為限，請求分割之共有物，如為不動產，共有人之應有部
      分各為若干，以土地登記總簿登記者為準。雖共有人已將
      其應有部分讓與他人，在辦妥所有權移轉登記前，受讓人
      仍不得以共有人之身分，參與共有物之分割。最高法院67
      年台上字第3131號判例意旨參酌。查系爭房屋為未登記之
      建物，已如前述，在原告未辦理第一次所有權登記前，無
      法確認面積及各應有部分為若干，且無法為分割之登記，
      故原告請求將原告與被告壬○○共有之系爭房屋分割，並
      請求被告壬○○協同原告辦理所有權登記部分，即屬無據
      。
（五）查系爭房屋僅須由原告獨自辦理第一次所有權登記即可，
      已如前述，故原告主張被告張李阿招應就系爭房屋協同辦
      理繼承登記云云，亦屬無據。
（六）查系爭房屋為未登記所有權之建物，已如前述，又查此並
      為原告與被告丁○○、丙○○簽訂上開不動產買賣契約時
      所明知等情，亦有原告提出之不動產買賣契約書末之建物
      標示所明載。又按申請建物所有權第一次登記，應提出使
      用執照或依法得免發使用執照之證件及建物測量成果圖。
      有土地登記規則第79條第1項定有明文。而原告並未舉證
      證明其或被告丁○○、丙○○有提出使用執照或依法得免
      發使用執照之證件及建物測量成果圖予被告戊○○，是要
      求被告戊○○辦理所有權移轉登記予原告，顯然係無法完
      成之事務，且係非可歸責於被告戊○○之事由，難認被告
      戊○○欺騙原告之情，原告主張被告戊○○故意漏未將系
      爭房屋辦理過戶云云，亦不可採。況查原告委託被告戊○○辦理不動產過戶事宜，亦不只本件不動產，尚有台北市
      ○○○路四段709巷19之2號房屋，為原告所不爭執，並有
      被告戊○○提出之土地登記申請書、遺產稅繳清證明書、
      稅款繳款書、遺產分割繼承協議書、稅單影本足憑（見本
      院卷 (一)第290頁至第322頁），是原告主張被告戊○○
      佯稱需繳交相關而向原告騙取439,350元云云，應容有誤
      會。至原告主張被告戊○○配合張李阿招對原告予以刁難
      云云，並未舉證以實其說，難認與原告之損害有何相當因
      果關係，是以原告縱有受損害，因不可歸責於被告戊○○
      ，被告戊○○取得原告金錢，亦非施以詐術，顯然並無債
      務不履行及侵權行為等情，故原告依侵權行為法則、委任
      關係之規定請求財產上、非財產上之損害賠償云云，即不
      可採。
二、綜上所述，原告依民法第823條、824條規定，請求系爭土地
    分割及登記部分，本院准予分割如附圖所示之範圍內，為有
    理由，應予准許，逾此部分，則無理由，應予駁回。至原告
    聲請就其請求被告戊○○賠償8,000,000元部分宣告假執行
    部分，因原告受敗訴之判決，其假執行之聲請即失所附麗，
    應予駁回。
三、本件事證已臻明確，兩造所提之其他陳述及證據，經本院審
    酌後，認與本判決結果無影響，爰不一一論駁，併此敘明。
陸、結論：本件原告之訴為一部有理由，一部無理由，依民事訴
    訟法第79條，判決如主文。
中    華    民    國    95    年    10    月    5     日
                  民事第二庭    法  官  黃雯惠
以上正本係照原本作成。
如對本判決上訴，須於判決送達後20日內向本院提出上訴狀。
中    華    民    國    95    年    10    月    5     日
                                書記官  林玗倩


司法院資訊處製作；財團法人民間司法改革基金會備份。
